臺灣高等法院臺中分院民事判決　　　　 100年度重訴字第15號
原　　　告　林英美
被　　　告　游彩賢
　　　　　　游玉華
　　　　　　翁天賜
上列當事人間因被告蔡彩賢、游玉華、翁天賜被訴違反銀行法案
件，原告於刑事訴訟（本院99年度金上訴字第2195號）提起刑事
附帶民事訴訟（本院100年度附民字第62號），請求損害賠償，
經本院刑事庭裁定移送前來，本院於100年10月4日言詞辯論終結
，判決如下：
    主  文
被告游彩賢、游玉華、翁天賜應連帶給付原告新台幣陸佰伍拾萬
元。
訴訟費用由被告三人連帶負擔。
    事實及理由
壹、按附帶民事訴訟除本編有特別規定外，準用關於刑事訴訟之
    規定。但經移送或發回、發交於民事庭後，應適用民事訴訟
    法。刑事訴訟法第490條定有明文。本件原告提起刑事附帶
    民事訴訟，既經移送本院民事庭，依前開規定，自應適用民
    事訴訟法規定。而按訴之變更或追加，非經他造同意，不得
    為之。但擴張或減縮應受判決事項之聲明者，不在此限。民
    事訴訟法第446條第1項、第255條第1項第3款定有明文。查
    原告提起本件刑事附帶民事訴訟之初，原聲明請求被告應給
    付其新台幣（下同）950萬元及自訴狀繕本送達翌日起算之
    法定遲延利息，嗣訴狀送達被告，經本院刑事庭移送於民事
    庭後，先於民國100年8月11日本院審理中，具狀將其上開聲
    明變更為：請求被告應給付原告955萬元及同上之法定遲延
    利息（見本院卷第31頁），再於100年9月8日本院準備程序
    期日當庭變更為：請求被告應連帶給付原告650萬元（見本
    院卷第62頁）；核其前、後所為，均屬不變更訴訟標的而單
    純擴張及減縮應受判決之聲明，與首揭規定相符，應予准許
    。
貳、實體方面
一、原告起訴主張：被告游彩賢、游玉華、翁天賜等3人合夥開
    設旭亨財經資訊有限公司（下稱旭亨公司），以操作外匯為
    由慫恿伊投資，詐騙伊投資金額共950萬元，嗣經伊依法解
    除投資契約，並請求被告返還伊其中之650萬元，惟被告等
    人惡意不理。茲被告等人所為乃係違反銀行法之規定，爰依
    民法第184條第1項前段、後段及第2項侵權行為之法律關係
    提起本訴，並聲明求為被告應連帶給付原告650萬元。及自
    起訴狀繕本送達翌日起至清償日止，按年息百分之5計付利
    息之判決。
二、被告游彩賢係以：原告實際投資金額只有600萬元，獲利是
    按照6％計算，原告再把獲利部分再繼續投資，所以原告投
    資金額是900多萬元。而伊同意原告所主張之650萬元投資金
    額。且伊對於原告主張被告游玉華、翁天賜與伊為共犯，並
    請求連帶負損害賠償責任，沒有意見等語，並答辯聲明：伊
    願意給付。
三、被告游玉華抗辯稱：原告係投資旭亨公司，並非其私人拿來
    用，原告應告公司。
四、被告翁天賜抗辯稱：除同游玉華前述外，原告之簽約單均不
    是跟他所簽，伊從來也未表示自己也是老闆之一，如果原告
    認為其為老闆，為何從來不叫伊簽名蓋章，且伊從來未告訴
    原告要給她10%，伊在公司也無此權利。伊在公司只是擔任
    顧問，沒有領薪水獎金，只供伊吃住，伊當時只是賺取客戶
    下單的交易手續費。
、本院得心證之理由
一、原告起訴主張：共同被告游彩賢、游玉華、翁天賜3人並非
    銀行業者，依銀行法第29條第1項，不得經營收受存款業務
    ，渠等3人竟基於共同犯意之聯絡，自95年6月30日起至97年
    4月9日為警查獲止，在苗栗縣頭份鎮○○路248號2樓及5樓
    ，及苗栗縣竹南鎮○○街12號4樓之1等處，對外以投資外匯
    為名向不特定之投資人招攬投資並約定給付與投資本金顯不
    相當之月息（前期為3％至6％；後期則為1％至3％，其年息
    約為12％至72％，與銀行業者之年息1％3％，顯不相當），
    嗣又於97年4月10日成立旭亨公司，以同一手法對外繼續招
    攬業務，使原告陸續自96年11月10起交付950萬元以為投資
    ，嗣因游彩賢、游玉華及翁天賜違反銀行法之行為被查獲，
    原告始知受害，為此本於侵權行為之法律關係請求被告三人
    應連帶損害賠償責任。被告游彩賢對原告之上開主張並無爭
    執，至被告翁天賜、游玉華則否認之，並一致抗辯原告林英
    美的錢係投資旭亨公司，非其等私人拿來使用等語。
二、按「數人共同不法侵害他人之權利者，連帶負損害賠償責任
    。不能知其中孰為加害人者，亦同。造意人及幫助人，視為
    共同行為人」民法第185條定有明文。是數人共同為侵權行
    為加損害於他人時，應連帶負賠償責任（最高法院18年上字
    第334號判例參照）。經查，非銀行業者，不得經營收受存
    款、受託經理信託資金、公眾財產或辦理國內外匯兌業務；
    又以借款、收受投資使加入為股東或其他名義，向多數人或
    不特定之人收受款項或吸收資金，而約定或給付與本金顯不
    相當之紅利、利息、股息或其他報酬者，以收受存款論，銀
    行法第29條第1項及第29條之1分別定有明文。本件原告確因
    被告三人之違法吸金而加入投資等情，已據其提出投資契約
    書影本為證，依其投資契約書所載，固有約定「投資」金額
    、「投資」期限、「利潤計算及分配」等內容，然其契約書
    第伍條有關利潤計算及分配，則約定依第一條所定投資金額
    百分之一、二、三、七不等之利率，每月固定計算紅利於每
    月發放，此有投資契約書影本計14份附卷可參，足證被告游
    彩賢等三人經營於旭亨公司成立前後確有以投資之名對外吸
    金，約定每月之利息換算年紅利高達百分之十二至百分之八
    十四不等，與銀行業者之存款年息顯不相當，依銀行法第29
    條之1條規定，游彩賢等人之吸收資金之行為，應以收受存
    款論。
三、被告游玉華雖抗辯稱：伊只是任行政業務，另翁天賜亦抗辯
    稱：伊只是擔任顧問，非老闆等語。然被告游彩賢於本院10
    0年8月18日準備程序已坦承：伊與游玉華、翁天賜三人均是
    主事者沒錯（本院卷第50頁反面）；另當時任職於旭亨公司
    專員之林賢光於偵查庭亦指稱：「游彩賢、游玉華、翁天賜
    三人有承認是股東，旭亨公司董事長是游彩賢，負責公司一
    切業務，游玉華總經理負責財務、利潤及獎金之發放、翁天
    賜負責操盤下單及教學…」（苗栗地檢98年偵字第3392號卷
    第12頁～13頁），另當時擔任旭亨公司副總經理之吳淞鑑於
    兩造被訴違反銀行法一案之98.6.9.偵訊時亦供稱：「旭亨
    公司主要營業項目有外匯諮詢、代客戶操盤、外匯買賣，股
    東就是他們三人董事長游彩賢、總經理游玉華、操盤顧問翁
    天賜」（苗檢98年他字第489號第164-165頁），另其於苗栗
    地方法院刑事庭審理時亦稱：「…公司（指旭亨公司）是游
    彩賢、游玉華、翁天賜3個人的，因為所有對內、對外說明
    會都是由他們3人在做」（苗栗地院98年金重訴字第2號刑事
    卷(3)第16頁背面、第17頁），另總監吳清金於98.6.9.偵訊
    筆錄，於檢察官詢問：旭亨公司起源則答稱：「是翁天賜說
    他有專業，就找游彩賢、游玉華合夥，他們三人就開始從事
    此業…」（同前第489號他字卷第190頁）；衡情無論係副總
    經理吳淞鑑、總監吳清金或專員林光賢，均前後任職於旭亨
    公司，其等就被告三人之職務功能及是否為主事之老闆，按
    理並無不知之理，被告游玉華及翁天賜空言否認係公司之負
    責人，已難遽信，況其二人若非實際之負責人，被告游彩賢
    又何以指稱游玉華及翁天賜亦為主事者？
四、復查，就被告三人之內部分工，依吳淞鑑於偵查中所述：係
    由翁天賜負責操盤下單，游彩賢、游玉華負責整個公司所有
    業務及財務，游彩賢也有下盤，主要操盤手是翁天賜（同前
    他字第489號卷第165頁）；另總監吳清金於98.6.9.偵訊筆
    錄亦供稱：「伊在公司期間，游彩賢負責招攬業務，游玉華
    負責財務及業務，翁天賜操盤電腦下單…」（同前第489號
    卷第190頁）；另當時任公司經理之林國華於偵查中亦指稱
    ：游彩賢及翁天賜都是以網路下載國外交易平台後，在網路
    上下單，初期游彩賢有參與下單，之後均都由翁天賜主導下
    單（同上第3392號偵卷第39頁），參以被告游玉華於本院刑
    事庭亦坦承：下單的技術一開始是翁天賜教游彩賢的，我是
    管理行政。游彩賢是公司負責人。翁天賜是負責教學盤面兼
    掛名顧問，上班地點游彩賢在二樓，翁天賜和我在五樓，五
    樓是行政管理室，上去五樓要經過主管游彩賢同意，對於投
    資人說明會，我們三人都有出席，說明會只有一場。依游彩
    賢下單換算出來。我沒有聽到翁天賜有無提出任何公式說每
    月可以獲利多少，一開始是翁天賜負責看盤，教導游彩賢下
    單，後來是游彩賢自己下單等語（本院99年金上訴字第2195
    號卷第41頁至第43頁、第44頁、第45頁）；另翁天賜本人於
    本院言詞辯論期日固坦承雖無支薪，但除公司有供其吃住外
    ，亦有賺取客戶下單之交易手續費無訛，足證被告翁天賜雖
    僅名義上只掛名執行顧問，負責看盤（指外匯交易市場波動
    ），但實際上除教學外，更實際參與操盤下單，再佐以吳淞
    鑑、吳清金二人或稱游彩賢、游玉華、翁天賜三人係合夥或
    稱他們三人是股東，及游彩賢、游玉華、林賢光之前開陳述
    互核以觀，足知被告三人均係公司之實際負責人，依林賢光
    於偵查中所述：「翁天賜曾經告訴他旭亨公司繼營之對務不
    算合法，但也不違法（指在國外）」、「旭亨公司高層表示
    以高利利誘投資人進行外匯買賣在台灣雖然不合法，但也不
    違法」（第3392號偵卷第12、16頁），足證被告等三人明知
    對外招攬外匯投資係屬非法之行為，仍對外招攬以謀利，已
    構成不法之共同侵權行為，依民法第185條之規定，應就其
    等非法吸金致原告受害之金額負連帶損害賠償責任。
五、第查，原告於投資後，雖名義上有掛名經理嗣並有招攬親友
    加入投資，但其並非公司之主事者或負責人，亦未實際負責
    操縱公司外匯買賣之投資，故其於任職前因被告三人非法吸
    金而受騙之投資金額，仍得向其等求償，至被告三人對外非
    法收受之資金，最後流向如何，是否流入公司之帳號，有無
    確實下單或流作私人之用，均屬游彩賢、游玉華及翁天賜三
    人內部之問題，與投資人無關，被告游玉華、翁天賜以原告
    係投資公司，並非其二人私人向原告拿（錢）來用，且其二
    人僅擔任行政及電腦教學，據以抗辯原告不得對其二人請求
    ，均屬無稽。
六、又查，本件原告既因被告之違法吸金行為受騙而投資旭亨公
    司，依其投資契約書上載金額核算，總計共990萬元，原告
    本於侵權行為之法律關係請求被告三人連帶賠償其中之650
    萬元自屬有據，應予准許。
七、兩造其餘攻擊防禦方法與本院前開判決認定結果不生影響，
    無逐一論列之必要。
據上論結：本件原告之訴為有理由，依民事訴訟法第78條、第85
條第2項判決如主文。
中    華    民    國   100    年    10    月    18    日
                民事第二庭    審判長法  官  邱森樟
                                    法  官  翁芳靜
                                    法  官  謝說容
以上正本係照原本作成。
如對本判決上訴，須於收受判決送達後20日內向本院提出上訴書
狀，其未表明上訴理由者，應於提出上訴後20日內向本院提出上
訴理由書（須按他造人數附具繕本）。
上訴時應提出委任律師為訴訟代理人之委任狀。具有民事訴訟法
第466條之1第1項但書或第2項之情形為訴訟代理人者，另應附具
律師及格證書及釋明委任人與受任人有該條項所定關係之釋明文
書影本。如委任律師提起上訴者，應一併繳納上訴審裁判費。
                                    書記官  許美惠
中    華    民    國   100    年    10    月    18    日
                                                      Ａ